---
title: "preprocess"
author: "Adocumentlexandre Cholat"
date: "2026-03-23"
output: html_document
---

# Projet de classification supervisée

à rendre avant le 12/04 à 23h5

## Analyse préliminaire des données

### Objectifs:

Présentation générale → Le contexte de votre jeu de données → Le lien pour le télécharger (vos analyses doivent être reproductibles) → Votre objectif → Les variables que vous utiliserez (il y aura certainement les identifiants, des caractéristiques non liées au problème, etc.) • Analyse univariée → Analyse statistique descriptive de chacune des variables → Analyse graphique univariée de chacune des variables • Analyse multivariée

```{r}
library(dplyr)
library(tidyr)

```

### Data frame creation

```{r}
data  = read.csv("C:/Users/alexa/OneDrive/Desktop/MIASHS 2025-2026/balanced_fake_job_postings.csv")

#all rows have fraud label
ismissingFraud = which(is.na(data$fraudulent))
length(ismissingFraud)

target = data$fraudulent
target = as.factor(target)


#assign proper data types
is.numeric(data$salary_range)

data$telecommuting = as.factor(data$telecommuting)
data$has_company_logo = as.factor(data$has_company_logo)
data$has_questions = as.factor(data$has_questions)
data$employment_type = as.factor(data$employment_type)
data$required_experience = as.factor(data$required_experience)
data$required_education = as.factor(data$required_education)
data$function. = as.factor(data$function.)

#remove uneccessary collumns
data$job_id = NULL


```

### New feature creation

#### Quantify salary_range

```{r}
# 1. Split the string by the hyphen. 
# This creates a list where each element is a vector of the split strings.
split_salaries = strsplit(as.character(data$salary_range), "-")

# 2. Extract the first part (min) and second part (max), then convert to numeric
# sapply loops through the list and grabs the 1st or 2nd item for each row
data$min_salary = as.numeric(sapply(split_salaries, function(x) x[1]))
data$max_salary = as.numeric(sapply(split_salaries, function(x) x[2]))

# align salary scale
data$min_salary = ifelse(data$min_salary < 1000, data$min_salary * 1000, data$min_salary)
data$max_salary = ifelse(data$max_salary < 1000, data$max_salary * 1000, data$max_salary)

# 3. Calculate the average salary
data$avg_salary = (data$min_salary + data$max_salary) / 2
# Calculate the spread
data$salary_spread = data$max_salary - data$min_salary# remove 0 sallarys
# mutliply sallarys like 25 by 1000

# 4. Remove the original string column
data$salary_range = NULL
```
